---
title: "Data Spasial"
output: html_notebook
---

# Analisis Data Spasial Kunjungan Wisatawan Provinsi Jawa Barat

```{r}
library(openxlsx)
dapar = read.xlsx("C:/Users/hikah/Downloads/uts spasial/Data UTS.xlsx")
dapar
```

Diatas adalah tampilan dari 6 data teratas dari dataset yang akna digunakan

## Viasualisasi Persebaran Kunjungan Wisatawan Jawa Barat Tahun xxxx

```{r}
library(spdep)
library(sf)
library(raster)
petajabar2 = st_read(dsn="C:/Users/hikah/Downloads/uts spasial/petaJabar2", layer="Jabar2")
```

```{r}
k <- 50
colfunc <- colorRampPalette(c("green","yellow","red"))
color <- colfunc(k)

petajabar2$JKW2 <- dapar$Jumlah_Kunjungan_Wisatawan

library(tmap)
tm_shape(petajabar2) +
  tm_fill("JKW2", style = "cont", palette = colfunc(k)) +
  tm_layout(title = "Jumlah_Kunjungan_Wisatawan") +
  tm_legend(outside = TRUE, 
            title = "Jumlah_Kunjungan_Wisatawan", 
            position = c("right", "bottom"))
```

Terlihat bahwa dari hasil visualisasi persebaran data cukup merata, hanya saja terdapat pengelompokkan di beberapa daerah daera tertentu. Hal tersbeut ditandai dengan warna yang cukup kontras pada wilayah wilayah tertentu.

Hal ini berarti persebaran kunjungan wisatawan Jawa Barat cukup merata dan terdapat beberapa daerah yang lebih populer dibandingkan daerah lainnya seperti. Derah tersebut yakni **Bogor, Subang, Garut, Kota Bandung.**

## Moran Test

```{r}
w<-poly2nb(petajabar2) 
w_matrix <-nb2mat(w,zero.policy = TRUE, style="B"); 
ww<-nb2listw(w, zero.policy = TRUE)
```

```{r}
set.ZeroPolicyOption(TRUE)
moran(dapar$Jumlah_Kunjungan_Wisatawan, ww, n = length(ww$neighbours), S0 = Szero(ww))
moran.test(dapar$Jumlah_Kunjungan_Wisatawan, ww, randomisation = TRUE, alternative = "greater")
moran.plot(dapar$Jumlah_Kunjungan_Wisatawan, ww, labels = dapar$`Kabupaten/Kota`)

```

Uji moran test disini digunakna untuk melihat apakah data memiliki dependensi spasial.
Terlihat bahwa p-value dari uji moran sebesar (0.2653) \> dari alfa (0.05) sehingga dapat
disimpulkan bahwa data tidak memiliki dependensi spasial.

## Regresi Klasik (OLS)

```{r}
#OLS
reg.klasik = lm(Jumlah_Kunjungan_Wisatawan~ Jumlah_Hotel_Berbintang+Jumlah_Rumah_Makan+Jumlah_Restoran, data =dapar)
err.regklasik<-residuals(reg.klasik)
summary(reg.klasik)

```

### Uji Asumsi Regresi Klasik

```{r}
#Normalitas
library(nortest)
library(car)
library(DescTools)
library(lmtest)
ad.test(err.regklasik)
hist(err.regklasik)
qqnorm(err.regklasik,datax=T)
qqline(rnorm(length(err.regklasik),mean(err.regklasik),sd(err.regklasik)),datax=T, col="red")

#hetero
bptest(reg.klasik)

#korelasi spasial
set.ZeroPolicyOption(TRUE)
w<-poly2nb(petajabar2) 
ww<-nb2listw(w)
lm.morantest(reg.klasik, ww, alternative="two.sided")
moran.test(err.regklasik, ww,randomisation=F, alternative="two.sided")


#UJI LM
LM<-lm.LMtests(reg.klasik, nb2listw(w, style="W"), test=c("LMerr", "LMlag","RLMerr","RLMlag","SARMA"))
summary(LM)

```

## Model Spasial

## 1. Model SEM

### Modelling

```{r}
#SEM
set.ZeroPolicyOption(TRUE)
library(spatialreg)
sem<-errorsarlm(Jumlah_Kunjungan_Wisatawan~ Jumlah_Hotel_Berbintang+Jumlah_Rumah_Makan+Jumlah_Restoran, data =dapar,nb2listw(w))
summary(sem)
```

### Pengujian Asumsi

```{r}
#uji asumsi
err.sem<-residuals(sem)
ad.test(err.sem)
bptest.Sarlm(sem)
moran.test(err.sem, ww, alternative="two.sided")
```

## 2. Model SAR

### Modelling

```{r}
#SAR
sar<-lagsarlm(Jumlah_Kunjungan_Wisatawan~ Jumlah_Hotel_Berbintang+Jumlah_Rumah_Makan+Jumlah_Restoran, data =dapar,nb2listw(w))
summary(sar)
```

### Pengujian Asumsi

```{r}
#uji asumsi SAR
err.sar<-residuals(sar)
ad.test(err.sar)
bptest.Sarlm(sar)
moran.test(err.sar, ww, alternative="two.sided")
```

## 3. Model SARMA

### Modelling

```{r}
#SARMA
gsm<-sacsarlm(Jumlah_Kunjungan_Wisatawan~ Jumlah_Hotel_Berbintang+Jumlah_Rumah_Makan+Jumlah_Restoran, data =dapar,nb2listw(w))
summary(gsm)
```

### Pengujian Asumsi

```{r}
#Ujiasumsi SARMA
err.gsm<-residuals(gsm)
ad.test(err.gsm)
bptest.Sarlm(gsm)
moran.test(err.gsm, ww, alternative="two.sided")
```

## Kesimpulan

-   Dari pengujian model diatas terlihat bahwa seluruh p-value dari model berada diaats 0.05 yang berarti bahwa tidak ada model spasial yang benar benar dapat memodelkan data Jumlah Kunjungan Pariwisata provinsi jawa barat dengan baik.

-   Akan tetapi model SEM dapat dijadikan pertimbangan untuk dipilih karena model tersebut memiliki p-value paling kecil dibandingan model SAR dan SARMA.

```{=html}
<!-- -->
```
-   Model SEM dilipih untuk digunakan sebagai model spasial yang akan digunakan karena memiliki nilai AIC paling rendah. Hal tersbeut berarti model SEM merupakan model yang paling akurat dibandingkan model lainnya

-   Kesalahan dalam model tidak terdistribusi secara normal. Ini berarti, ada variasi yang tidak biasa dalam data yang diperoleh.

-   tidak ditemukan adanya ketergantungan antara variabel-variabel yang dianalisis. Ini berarti, faktor-faktor seperti jumlah restoran, jumlah rumah makan, jumlah hotel berbintang , atau faktor lainnya ydang dimasukkan dalam penelitian tidak secara langsung mempengaruhi satu sama lain dalam konteks kunjungan wisata di Jawa Barat.

-   Kesalahan dalam model cenderung memiliki variasi yang konsisten, atau yang disebut homoskedastisitas. Ini berarti, tidak ada pola yang jelas dalam kesalahan yang kami temukan.




